【裁判字號】    95,交聲,568
【裁判日期】    950925
【裁判案由】    違反道路交通管理處罰條例聲明異議
【裁判全文】
臺灣士林地方法院交通事件裁定         95年度交聲字第568號
原處分機關  臺北市交通事件裁決所
異  議  人
即受處分人  甲○○
上列受處分人因違反道路交通管理處罰條例案件，對於臺北市交
通事件裁決所民國95年7 月28日所為之處分（原處分：北市裁二
字第裁22-A1A215836號），聲明異議，本院裁定如下：
    主  文
原處分撤銷。
甲○○不罰。
    理  由
一、原處分意旨略以：異議人即受處分人甲○○駕駛車牌號碼ZW
    -8959 號自用一般小客車，於民國95年4 月21日14時30分許
    ，在臺北市○○○路○段劃有分向限制線路段迴車，違反道
    路交通安全規則肇事致人受輕傷，故依道路交通管理處罰條
    例第49條第1 項第2 款、第63條第1 項，裁處異議人罰鍰新
    臺幣（以下同）900 元並記違規點數1 點，並依同條例第61
    條第3 項前段（原處分誤載為第61條第3 項第1 款）記違規
    點數3 點云云。
二、異議意旨略以：(一)異議人係行駛於環河北路北往南道路上，
    並非如原處分機關所認係自環河北路南往北方向跨越分向限
    制線由南往南迴轉。(二)違規地點即環河北路1 段忠孝抽水站
    前方0.6 公尺，設有橋墩及分道護欄，不可能於該處迴轉，
    原處分機關未查明證人所述與現場位置相互矛盾，逕予處罰
    顯有違誤。(三)車輛於該分道護欄前路段迴轉，迴轉路徑達3
    車道以上，不可能停留於該路段北往南方向第2 車道處，可
    見異議人並非在該處迴轉。(四)異議人之自小客車未見任何鋼
    板撞凹痕跡，可證異議人當時係直行於環河北路北往南第2
    車道上，並無違規迴轉之情事等語。
三、按行為後法律或自治條例有變更者，適用行政機關最初裁處
    時之法律或自治條例，但裁處前之法律或自治條例有利於受
    處罰者，適用最有利於受處罰者之規定。行政罰法第5 條定
    有明文。查道路交通管理處罰條例第7 之2 條，於94年12月
    28日修正公布，並依95年6 月23日行政院院臺交字第095008
    7685號令自95年7 月1 日施行。修正施行後之道路交通管理
    處罰條例第7 之2 條，刪除違規停車駕駛人不在場得不經科
    學儀器取得證據資料得逕行舉發之規定，並增列除特定違規
    行為，以科學儀器取得證據資料，該科學儀器須採固定式設
    置並預先示警之相關規定。本件原處分機關於95年7 月28日
    為最初裁處，修正前之道路交通管理處罰條例第7 之2 條，
    顯非較有利於異議人，依照前開說明，修正後道路交通管理
    處罰條例第7 之2 條，應予適用，合先敘明。
四、按道路交通管理之稽查，由交通勤務警察，或依法令執行交
    通稽查任務人員執行之，其稽查項目為違規停車者，得由交
    通助理人員逕行執行之；又對於違反道路交通管理處罰條例
    之行為，民眾得敘明違規事實或檢具違規證據資料，向公路
    主管或警察機關檢舉，經查證屬實者，應即舉發；而汽車駕
    駛人之行為有(一)闖紅燈或平交道、(二)搶越行人穿越道、(三)在
    道路收費停車處所停車，不依規定繳費、(四)不服指揮稽查而
    逃逸，或聞消防車、救護車、警備車、工程救險車之警號不
    立即避讓、(五)違規停車或搶越行人穿越道，經各級學校交通
    服務隊現場導護人員簽證檢舉、(六)行經設有收費站、地磅之
    道路，不依規定停車繳費或過磅(七)經以科學儀器取得證據資
    料證明其行為違規，當場不能或不宜攔截製單舉發者，得記
    明車輛牌照號碼、車型等可資辨明之資料，以汽車所有人為
    被通知人製單逕行舉發，以科學儀器取得證據資料者，除(1)
    蛇行、危險方式駕車或二輛以上之汽車競駛或競技、(2)行駛
    路肩、(3)違規超車、(4)違規停車而駕駛人不在場、(5)未依規
    定行駛車道、(6)未依規定變換車道、(7)未保持安全距離、(8)
    跨越禁止變換車道線或槽化線、(9)行車速度超過規定之最高
    速限或低於規定之最低速限、(10)汽車駕駛人或乘客未依規定
    繫安全帶、汽車駕駛人或附載座人未依規定戴安全帽外，
    並應採固定式，且定期於網站公布其設置地點，其中對於前
    (9)之違規行為，採用固定或非固定式科學儀器取得證據資料
    證明者，於一般道路須至少於100 公尺，於高速公路、快速
    公路須至少於300 公尺前，明顯標示之，此見道路交通管理
    處罰條例第7 條、第7 條之1 、第7 條之2 規定即明。
五、經歸納分析前開法律規定，可知違反道路交通管理處罰條例
    事件稽查、舉發之主體僅限於交通勤務警察或交通助理人員
    （限違規停車），且舉發之型態可區分為(一)攔停舉發、(二)逕
    行舉發二大類型，而由其舉發時所受限制之寬嚴，亦可知舉
    發係以攔停為原則，以逕行為例外，茲分敘如下：
    (一)攔停舉發：由交通勤務警察將交通違規者攔截製單舉發。
      包括交通勤務警察或交通助理人員於執行稽查勤務當場自
      行發現或經民眾檢舉前往查證屬實之情形。攔停舉發，因
      交通勤務警察親見違規事實，且當場攔截違規行為人，告
      知舉發之事實並提供辯明違規事實之機會，倘被舉發人因
      對於舉發事實有爭議不服處分聲明異議，舉發人員即可充
      為證人，經具結由法院訊問以查明事實，作為認定違規事
      實存否之證據。
    (二)逕行舉發：由交通勤務警察逕行製單舉發，但毋須將違規
      行為人攔停，可區分為下列三種型態：特定違規行為由
      舉發人員親自見聞者、特定違規行為經各級學校交通服
      務隊現場導護人員簽證檢舉者、單純以科學儀器取得證
      據資料者：
      特定違規行為，由舉發人員親自見聞者，包括闖紅燈或
        平交道、搶越行人穿越道、不服指揮稽查而逃逸，或聞
        消防車、救護車、警備車、工程救險車之警號不立即避
        讓等特定違規行為。此種特定違規行為，經舉發人員親
        見，惟因攔停不宜（例如舉發人員仍須管制交通使救護
        車順利通行等）或不易（例如闖紅燈後舉發人員因故無
        法追躡等），故例外不保障違規行為人當場辯明違規事
        實之機會，但被舉發人如對於舉發事實有爭議不服處分
        聲明異議，舉發人員仍可充為證人，於具結後由法院訊
        問查明事實，作為認定違規事實存否之證據。
      特定違規行為，由各級學校交通服務隊現場導護人員簽
        證檢舉者，限於違規停車或搶越行人穿越道之違規行為
        。此特定違規行為，乃因各級學校交通服務隊現場導護
        人員，有維護孩童及學生安全之職責，身分特殊，故例
        外允許其得以其陳述充作交通違規事件之證據方法，且
        不保障被舉發人當場辯明違規行為之機會。但被舉發人
        如對於舉發事實有爭議不服處分聲明異議，簽證人員則
        須充為證人，於具結後由法院訊問查明事實，作為認定
        違規事實存否之證據。
      單純以科學儀器取得證據資料：須以科學儀器取得違規
        之證據資料，較常見者為照相機或搭配雷達、感應式測
        速儀器，尚可區分為(1)特定違規行為毋須固定設置者、
        (2)須固定設置者，二種類型，分述如下：
        (1)特定違規行為，設置之科學儀器毋須採固定式者：包
          括蛇行、危險方式駕車或2 輛以上之汽車競駛或競技
          、行駛路肩、違規超車、違規停車而駕駛人不在場、
          未依規定行駛車道、未依規定變換車道、未保持安全
          距離、跨越禁止變換車道線或槽化線、行車速度超過
          規定之最高速限或低於規定之最低速限（須於一般道
          路須至少於100 公尺，於高速公路、快速公路須至少
          於300 公尺前，明顯標示之）、汽車駕駛人或乘客未
          依規定繫安全帶、汽車駕駛人或附載座人未依規定戴
          安全帽等違規行為。
        (2)設置之儀器須採固定式者：不限違規行為之種類，但
          須定期於網站公布其設置地點，其中對於行車速度超
          過規定之最高速限或低於規定之最低速限之違規行為
          ，須於一般道路須至少於100 公尺，於高速公路、快
          速公路須至少於300 公尺前，明顯標示之。
    (三)綜合上開就道路交通管理處罰條例第7 條、第7 條之1 及
      第7 條之2 等規定之歸納及分類，可知立法者有意就交通
      違規之舉發，賦予行政機關舉證之責任，且限定其證據方
      法。
六、道路交通管理處罰條例第7 之1 條，雖明定民眾得敘明違規
    事實或檢具違規證據資料，向公路主管或警察機關檢舉。然
    查：
  (一)前開道路交通管理處罰條例第7 之2 條第1 項第5 款規定：
    違規停車或搶越行人穿越道之違規行為之逕行舉發，須由各
    級學校交通服務隊現場導護人員簽證檢舉始得為之，由此可
    知民眾依第7 之1 條檢舉違規，並不得逕以其陳述，作為認
    定違規事實之依據。否則道路交通管理處罰條例第7 之2 條
    第1 項第5 款之規定豈非多此一舉？蓋民眾檢舉違規，既然
    可以其陳述作為認定違規事實之依據，則導護人員亦具有民
    眾之身分特性，其檢舉又何須限定於「違規停車」或「搶越
    行人穿越道」違規行為，且何須規定須經其「簽證」，始得
    為逕行舉發？
  (二)再交通勤務警察或交通助理人員為逕行舉發，除前揭五(二)、
    、所列之特定違規行為外，猶須以科學儀器取得證據資
    料，非屬前揭五(二)、(1)之特定行為，所設置之科學儀器更
    須採固定式，可見交通勤務警察親見違規事實如未及攔停舉
    發及以科學儀器取得證據資料，倘非屬前揭五(二)、、所
    列之特定違規行為，尚且不得逕行舉發。則倘若民眾檢舉違
    規行為，反而不須受到前開限制，豈是立法之本意？又豈非
    承認檢舉民眾之陳述較交通勤務警察之陳述具有證據價值？
  (三)由上可知，民眾如敘明違規事實，經交通勤務警察前往查證
    當場親見違規行為予以攔停舉發，或民眾提供科學儀器取得
    之證據資料檢舉前揭五(二)、(1)之特定違規行為，經查證證
    據資料屬實，由公路主管或警察機關應依法逕行舉發，並無
    疑義。但如民眾僅敘明違規事實，未提供科學儀器取得之證
    據資料以供查證，且經交通勤務警察前往查證之結果，未親
    見違規事則不能僅以其陳述而為逕行舉發。又民眾雖已提供
    科學儀器取得之證據資料，但如非屬前揭五(二)、(1)之特定
    違行為，因取得之證據資料，難以符合固定設置科學儀器並
    在網路上公布或事先預警之要求，亦不得據以逕行舉發，俾
    符合前開法律規定有關證據方法限制之要旨，並避免有心之
    檢舉人藉此大量而輕微之行政處分騷擾被檢舉人，以達到維
    護行政效率及兼顧人權之功能。
七、經查本件交通違規舉發事件，係由臺北市政府警察局交通警
    察大隊警員鄭美惠於95年6 月27日填單舉發，此有舉發違反
    道路交通管理事件通知單影本1 份附卷可證。前開舉發之日
    期與舉發所認定之違規時間，並非同日，足見本件並非攔停
    舉發，而係逕行舉發。而異議人被舉發之違規事實之在劃
    有分向限制線路段迴車及違反道路交通安全規則肇事致人
    受傷，均非屬道路交通管理處罰條例第7 之2 條第1 項第1
    至6款 所列之特定違規事項，依照前開法律規定及說明，須
    以科學儀器取得證據資料證明其行為違規，其中部分更非
    屬道路交通管理處罰條例第7 之2 條第2 項各款所列毋須固
    定設置科學儀器之類型，須以固定式科學儀器取得違規行為
    之證據資料。然原處分機關認定異議人於95年4 月21日14時
    30分在環河北路1 段忠孝抽水站前劃有行車分向限制線路段
    迴車時，與FDE-171 號重型機車發生交通事故，致人受傷之
    事實，竟係以臺北市政府警察局交通警察大隊95年7 月13日
    北市警交大事字第09533031800 號函、臺北市政府警察局交
    通警察大隊交通事故初步分析研判表、臺北市政府警察局大
    同分局交通分隊員警林志峰所繪之肇事現場圖為據，而該等
    文書有關異議人行車方向之記載，則係據證人劉安增於95年
    4 月21日17時30分所為陳述及肇事當事人陳賴銘於95年6 月
    5 日8 時38分所為之陳述作成。遍查全案附卷資料，並無以
    科學儀器取得之證據資料，足以證明異議人確有原處分機關
    所指之違規事實，舉發機關依民眾之陳述逕行舉發顯於法有
    違，原處分機關據以裁罰，自有可議。
八、況按道路交通管理處罰條例第89條前段規定，法院受理有關
    交通事件，準用刑事訴訟法之規定。刑事訴訟法第154 條第
    2 項規定，犯罪事實應依證據認定之，無證據不得認定犯罪
    事實。又認定不利於被告之事實，須依積極證據，苟積極證
    據不足為不利於被告事實之認定時，即應為有利於被告之認
    定，更不必有何有利之證據，此有最高法院30年上字第816
    號判例可稽。查證人劉安增雖於95年4 月21日陳稱：伊於95
    年4 月21日14時30分見ZW-8959 號自小客車沿環河北路南向
    北第一車道行駛至肇事處時，由南往南迴轉行駛，其右側車
    身與北向南行駛在不明車道之FDE-171 重機車發生碰撞而肇
    事云云。另肇事當事人陳賴銘則於95年6 月5 日8 時38分時
    陳稱：伊由3 號水門出來，沿環河北路北向南第一車道行駛
    ，行駛至肇事處有ZW-8959 號車自伊車後方而來，該車之右
    側車身就直接撞上伊車之左側車身而肇事，當時該小客車是
    由環河北路南向北而來，該車是跨越雙黃線迴轉後才撞到伊
    的車云云。然查證人劉安增因雙手斷臂無法簽名捺印，且未
    攜帶證件，亦不知證號及住址，無從查證其證述之真實性，
    此見附卷之臺北市政府警察局大同分局交通分隊交通事故談
    話紀錄表影本即可知悉。另肇事當事人陳賴銘肇事後經抽血
    檢驗血中酒精含量為183.3m g/dl ，此有臺北市政府警察局
    交通警察大隊交通事故初步分析研判表附卷可證，陳賴銘為
    肇事當事人且酒後駕車肇事，所言是否毫無偏頗，不無疑慮
    ，其2 人之陳述真實均有疑慮，依照前開判例說明，不得遽
    為異議人不利之認定。
九、綜上所述，原處分所指異議人之事實，依法無法證明。原處
    分機關，據舉發機關之逕行舉發，遽依道路交通管理處罰條
    例第49條第1 項第2 款、第61條第3 項前段及第63條第1 項
    規定予以裁罰，應有未洽。異議人不服，聲明異議，所持理
    由雖非全然可採，惟原處分認定異議人之違規事實，既屬無
    法證據，自應依法將原處分撤銷，並為異議人不罰之諭知。
據上論斷，應依道路交通管理處罰條例第87條第2 項、道路交通
案件處理辦法第20條前段，裁定如主文。
中    華    民    國    95    年    9     月    25    日
                  交通法庭法  官  周群翔
以上正本證明與原本無異。
如不服本裁定應於送達後5 日內向本院提出抗告狀。
                          書記官  劉育君
中    華    民    國    95    年    9     月    25    日


司法院資訊處製作；財團法人民間司法改革基金會備份。
